---
title: "MPDW Tugas Pertemuan 6"
author: "Nabila Yola Zahrani M0401241045"
date: "2026-09-24"
output: html_document
---

# [Kurs Jurdo no 196-390]{style="color:#db84c5;"}

## [Packages]{style="color:#db84c5;"}

```{r}
library(readxl)
library(tseries)
library(MASS)
library(forecast)
library(TSA)
library(lmtest)
```

## [Data]{style="color:#db84c5;"}
```{r}
data_kurs <- read_excel("~/Downloads/Informasi Kurs Jisdor.xlsx", skip = 3)

head(data_kurs)
str(data_kurs)
```

## [Seleksi Data]{style="color:#db84c5;"}
```{r}
data_kurs <- data_kurs[
  data_kurs$NO >= 196 & data_kurs$NO <= 390,
]

# Mengambil variabel yang digunakan
data_kurs <- data_kurs[, c("NO", "Tanggal", "Kurs")]

# Melihat data
head(data_kurs)
tail(data_kurs)

# Jumlah observasi
nrow(data_kurs)
```

## [Pembagian Data Train dan Test]{style="color:#db84c5;"}
```{r}
n <- nrow(data_kurs)

n_train <- round(0.86 * n)
n_test <- n - n_train

n_train
n_test
```

```{r}
data_train <- data_kurs[1:n_train, ]
data_test <- data_kurs[(n_train + 1):n, ]

train.ts <- ts(data_train$Kurs)
test.ts <- ts(data_test$Kurs)

head(data_train)
head(data_test)
```

## [Eksplorasi Data]{style="color:#db84c5;"}
### [Plot Data Penuh]{style="color:#db84c5;"}
```{r}
plot.ts(
  ts(data_kurs$Kurs),
  lty = 1,
  xlab = "Waktu",
  ylab = "Kurs",
  main = "Plot Data Kurs JISDOR No. 196-390"
)
```
### [Plot Data Latih]{style="color:#db84c5;"}
```{r}
plot.ts(
  train.ts,
  lty = 1,
  xlab = "Waktu",
  ylab = "Kurs",
  main = "Plot Data Kurs Train"
)
```

### [Plot Data Uji]{style="color:#db84c5;"}
```{r}
plot.ts(
  test.ts,
  lty = 1,
  xlab = "Waktu",
  ylab = "Kurs",
  main = "Plot Data Kurs Test"
)
```

## [Uji Stasioneritas Data]{style="color:#db84c5;"}
### [Plot ACF DataTrain]{style="color:#db84c5;"}
```{r}
acf(
  train.ts,
  main = "ACF Data Kurs Train",
  lag.max = 20
)
```

### [Plot ADF Data Train]{style="color:#db84c5;"}
```{r}
adf_level <- tseries::adf.test(train.ts)

adf_level
```

```{r}
adf_level$p.value
```

## [Plot Box Cox]{style="color:#db84c5;"}
```{r}
index <- seq(1, length(train.ts))

bc <- boxcox(
  train.ts ~ index,
  lambda = seq(0.5, 2, by = 0.1)
)

# Lambda optimum
lambda_opt <- bc$x[which.max(bc$y)]

lambda_opt
```

```{r}
# Selang kepercayaan 95%
ci_lambda <- bc$x[
  bc$y > max(bc$y) - 0.5 * qchisq(0.95, df = 1)
]

ci_lower <- min(ci_lambda)
ci_upper <- max(ci_lambda)

c(
  Lambda_Optimum = lambda_opt,
  Batas_Bawah = ci_lower,
  Batas_Atas = ci_upper
)
```

## [Penanganan Ketidakstasioneran Data]{style="color:#db84c5;"}
```{r}
# Differencing pertama
train.diff <- diff(
  train.ts,
  differences = 1
)

train.diff
```

```{r}
# Plot Hasil Differencing
plot.ts(
  train.diff,
  lty = 1,
  xlab = "Waktu",
  ylab = "Difference 1 Kurs",
  main = "Plot Difference 1 Kurs"
)
```

```{r}
# ACF Setelah Differencing
acf(
  train.diff,
  main = "ACF Difference 1 Kurs",
  lag.max = 20
)
```

```{r}
# Uji ADF Setelah Differencing
adf_diff <- tseries::adf.test(train.diff)

adf_diff
```
```{r}
adf_diff$p.value
```

## [Plot PACF Setelah Differencing]{style="color:#db84c5;"}
```{r}
pacf(
  train.diff,
  main = "PACF Difference 1 Kurs",
  lag.max = 20
)
```

## [Plot EACF]{style="color:#db84c5;"}
```{r}
TSA::eacf(train.diff)
```

## [Identifikasi Model Tentatif]{style="color:#db84c5;"}
```{r}
# ARIMA(0,1,1)
model1 <- forecast::Arima(
  train.diff,
  order = c(0,0,1),
  method = "ML"
)

# ARIMA(1,1,0)
model2 <- forecast::Arima(
  train.diff,
  order = c(1,0,0),
  method = "ML"
)

# ARIMA(1,1,1)
model3 <- forecast::Arima(
  train.diff,
  order = c(1,0,1),
  method = "ML"
)

summary(model1)
summary(model2)
summary(model3)
```

## [Uji Signifikansi Parameter]{style="color:#db84c5;"}
### [ARIMA(0,1,1)]{style="color:#db84c5;"}
```{r}
lmtest::coeftest(model1)
```

### [ARIMA(1,1,0)]{style="color:#db84c5;"}
```{r}
lmtest::coeftest(model2)
```

### [ARIMA(1,1,1)]{style="color:#db84c5;"}
```{r}
lmtest::coeftest(model3)
```


## [Perbandingan AIC dan BIC Model Tentatif]{style="color:#db84c5;"}
```{r}
model_tentatif <- data.frame(
  Model = c(
    "ARIMA(0,1,1)",
    "ARIMA(1,1,0)",
    "ARIMA(1,1,1)"
  ),
  
  AIC = c(
    AIC(model1),
    AIC(model2),
    AIC(model3)
  ),
  
  BIC = c(
    BIC(model1),
    BIC(model2),
    BIC(model3)
  )
)

model_tentatif
```


## [Pendugaan Model dari EACF]{style="color:#db84c5;"}
```{r}
# ARIMA(1,1,2)
model4 <- forecast::Arima(
  train.diff,
  order = c(1,0,2),
  method = "ML"
)

# ARIMA(2,1,2)
model5 <- forecast::Arima(
  train.diff,
  order = c(2,0,2),
  method = "ML"
)

# ARIMA(3,1,2)
model6 <- forecast::Arima(
  train.diff,
  order = c(3,0,2),
  method = "ML"
)

summary(model4)
summary(model5)
summary(model6)
```
```{r}
lmtest::coeftest(model4)
lmtest::coeftest(model5)
lmtest::coeftest(model6)
```


## [Perbandingan Seluruh Model]{style="color:#db84c5;"}
```{r}
hasil_model <- data.frame(
  Model = c(
    "ARIMA(0,1,1)",
    "ARIMA(1,1,0)",
    "ARIMA(1,1,1)",
    "ARIMA(1,1,2)",
    "ARIMA(2,1,2)",
    "ARIMA(3,1,2)"
  ),
  
  AIC = c(
    AIC(model1),
    AIC(model2),
    AIC(model3),
    AIC(model4),
    AIC(model5),
    AIC(model6)
  ),
  
  BIC = c(
    BIC(model1),
    BIC(model2),
    BIC(model3),
    BIC(model4),
    BIC(model5),
    BIC(model6)
  )
)

hasil_model
```


## [Pemilihan Model Terbaik]{style="color:#db84c5;"}
```{r}
hasil_model[
  order(hasil_model$AIC),
]
```


## [Analisis Sisaan]{style="color:#db84c5;"}
```{r}
model_terbaik <- model1

sisaan <- model_terbaik$residuals

sisaan
```

## [Eksplorasi Sisaan]{style="color:#db84c5;"}
```{r}
par(mfrow = c(2,2))

# Q-Q Plot
qqnorm(
  sisaan,
  main = "Normal Q-Q Plot Sisaan"
)

qqline(
  sisaan,
  col = "blue",
  lwd = 2
)

# Plot sisaan
plot(
  sisaan,
  type = "l",
  main = "Plot Sisaan",
  xlab = "Waktu",
  ylab = "Sisaan"
)

# ACF sisaan
acf(
  sisaan,
  main = "ACF Sisaan"
)

# PACF sisaan
pacf(
  sisaan,
  main = "PACF Sisaan"
)

par(mfrow = c(1,1))
```

## [Uji Formal Sisaan]{style="color:#db84c5;"}
### [Uji Normalitas Sisaan]{style="color:#db84c5;"}
```{r}
ks.test(
  sisaan,
  "pnorm",
  mean(sisaan),
  sd(sisaan)
)
```

### [Uji Kebebasan Sisaan]{style="color:#db84c5;"}
```{r}
Box.test(
  sisaan,
  type = "Ljung"
)
```

### [Uji Kehomogenan Ragam Sisaan]{style="color:#db84c5;"}
```{r}
Box.test(
  sisaan^2,
  type = "Ljung"
)
```

### [Uji Nilai Tengah Sisaan]{style="color:#db84c5;"}
```{r}
t.test(
  sisaan,
  mu = 0,
  conf.level = 0.95
)
```

## [Overfitting]{style="color:#db84c5;"}
```{r}
# Kandidat overfitting
overfit1 <- forecast::Arima(
  train.diff,
  order = c(1,0,1),
  method = "ML"
)

overfit2 <- forecast::Arima(
  train.diff,
  order = c(0,0,2),
  method = "ML"
)

summary(overfit1)
summary(overfit2)
```

```{r}
overfitting <- data.frame(
  Model = c(
    "Model Terbaik",
    "ARIMA(1,1,1)",
    "ARIMA(0,1,2)"
  ),
  
  AIC = c(
    AIC(model_terbaik),
    AIC(overfit1),
    AIC(overfit2)
  ),
  
  BIC = c(
    BIC(model_terbaik),
    BIC(overfit1),
    BIC(overfit2)
  )
)

overfitting
```

## [Peramalan]{style="color:#db84c5;"}
```{r}
ramalan <- forecast::forecast(
  model_terbaik,
  h = length(test.ts)
)

ramalan
```

## [Plot Forecast]{style="color:#db84c5;"}
```{r}
plot(
  ramalan,
  main = "Forecast Kurs JISDOR"
)
```

## [Hasil Forecast pada Data Differencing]{style="color:#db84c5;"}
```{r}
data.ramalan <- ramalan$mean

data.ramalan
```

## [Inverse Differencing]{style="color:#db84c5;"}
```{r}
pt_akhir_train <- tail(
  train.ts,
  1
)

forecast_asli <- diffinv(
  data.ramalan,
  differences = 1,
  xi = pt_akhir_train
)

hasil_forecast <- forecast_asli[-1]

hasil_forecast <- hasil_forecast[
  1:length(test.ts)
]

hasil_forecast
```

## [Perbandingan Aktual dan Forecast]{style="color:#db84c5;"}
```{r}
perbandingan <- data.frame(
  Aktual = as.numeric(test.ts),
  Forecast = as.numeric(hasil_forecast)
)

head(
  perbandingan,
  10
)
```

## [Akurasi Forecast]{style="color:#db84c5;"}
```{r}
akurasi <- forecast::accuracy(
  hasil_forecast,
  test.ts
)

akurasi
```

## [Plot Aktual dan Forecast]{style="color:#db84c5;"}
```{r}
ts.plot(
  ts(data_kurs$Kurs),
  xlab = "Waktu",
  ylab = "Kurs",
  main = "Data Aktual dan Hasil Forecast"
)

# Garis forecast
lines(
  (n_train + 1):n,
  hasil_forecast,
  col = "blue",
  lty = 2,
  lwd = 2
)

legend(
  "topleft",
  legend = c(
    "Data Aktual",
    "Forecast"
  ),
  col = c(
    "black",
    "blue"
  ),
  lty = c(
    1,
    2
  ),
  lwd = c(
    1,
    2
  ),
  bty = "n"
)
```

