---
title: "Tugas Kuliah Pertemuan 2"
author: "Nabila Yola Zahrani M0401241045"
date: "2026-08-27"
output: html_document
---

# [No 1]{style="color:#db84c5;"} 
```{r setup, include=FALSE}
library(prais)
library(lmtest)
library(ggplot2)
```

## Data
```{r}
data <- data.frame(
  periode = 1:20,
  market_share = c(
    3.63, 4.20, 3.33, 4.54, 2.89,
    4.87, 4.90, 5.29, 6.18, 7.20,
    7.25, 6.09, 6.80, 8.65, 8.43,
    8.29, 7.18, 7.90, 8.45, 8.23
  ),
  price = c(
    0.97, 0.95, 0.99, 0.91, 0.98,
    0.90, 0.89, 0.86, 0.85, 0.82,
    0.79, 0.83, 0.81, 0.77, 0.76,
    0.80, 0.83, 0.79, 0.76, 0.78
  )
)

data
```

## Pemodelan Regresi Deret Waktu
```{r}
model <- lm(price ~ periode, data = data)

summary(model)
```

## Hasil Model
```{r}
data$residual <- residuals(model)

data
```

## Pemeriksaan Autokorelasi
### Plot Residual
```{r}
ggplot(data, aes(x = periode, y = residual)) +
  geom_line() +
  geom_point() +
  geom_hline(yintercept = 0, linetype = "dashed") +
  labs(
    title = "Plot Residual terhadap Waktu",
    x = "Periode",
    y = "Residual"
  ) +
  theme_minimal()
```

### Durbin-Watson
```{r}
dwtest(model)
```

### ACF Residual
```{r}
acf(
  data$residual,
  main = "ACF Residual"
)
```

## Penanganan Autokorelasi

```{r}
model_pw <- prais_winsten(
  price ~ periode,
  data = data,
  index = "periode"
)

summary(model_pw)
```
## Pemeriksaan Setelah Penanganan
```{r}
dwtest(model_pw)
```
```{r}
dwtest(model)
dwtest(model_pw)
```
## Kesimpulan
Model awalnya:
$Price_t$ = 0.97279−0.01150t

dan statistik Durbin-Watson sekitar:
DW = 1.413

yang mengarah pada autokorelasi positif, sehingga perlu dilanjutkan dengan pemeriksaan signifikansi Durbin-Watson dan, jika signifikan, penanganan menggunakan model seperti Prais-Winsten.

# [No 2]{style="color:#db84c5;"} 

## Data
```{r}
```{r data}
data <- data.frame(
  year = 1975:2014,
  sales = c(
    11.7, 12.0, 12.3, 12.8, 13.1,
    13.6, 13.9, 14.4, 14.7, 15.3,
    15.5, 15.8, 16.1, 16.6, 16.9,
    16.7, 16.9, 17.4, 17.6, 17.9,
    18.0, 17.9, 18.0, 18.2, 18.2,
    18.3, 18.6, 19.2, 19.3, 19.5,
    19.2, 19.3, 19.5, 20.0, 20.0,
    19.9, 19.8, 19.9, 20.2, 21.0
  ),
  advertising = c(
    9.4, 9.6, 10.0, 10.4, 10.8,
    10.9, 11.7, 12.2, 12.5, 12.9,
    13.0, 13.2, 13.8, 14.2, 14.6,
    14.4, 15.0, 15.4, 15.7, 15.9,
    15.9, 16.0, 16.3, 16.2, 16.8,
    17.3, 17.6, 18.1, 18.3, 18.5,
    18.7, 18.9, 19.2, 20.0, 20.0,
    20.3, 20.4, 21.0, 21.5, 22.1
  )
)

head(data)
tail(data)
nrow(data)
```

## Regresi
```{r}
model_ms <- lm(
  market_share ~ periode,
  data = data
)

summary(model_ms)
```
```{r}
model_price <- lm(
  price ~ periode,
  data = data
)

summary(model_price)
```

## Residual
```{r}
data$residual <- residuals(model)
```

## Plot Residual
```{r}
library(ggplot2)

ggplot(data, aes(x = periode, y = residual)) +
  geom_line() +
  geom_point() +
  geom_hline(
    yintercept = 0,
    linetype = "dashed"
  ) +
  labs(
    title = "Plot Residual terhadap Waktu",
    x = "Periode",
    y = "Residual"
  ) +
  theme_minimal()
```

## Durbin Watson
```{r}
library(lmtest)

dwtest(model_ms)
```
```{r}
dwtest(model_price)
```

## ACF Residual
```{r}
acf(
  residuals(model_ms),
  main = "ACF Residual Market Share"
)
```
```{r}
acf(
  residuals(model_price),
  main = "ACF Residual Price"
)
```

## Kesimpulan
Karena:
0.05075 > 0.05
maka H₀ tidak ditolak.

Berdasarkan uji Durbin-Watson pada taraf nyata 5%, tidak terdapat bukti yang cukup untuk menyatakan adanya autokorelasi positif pada residual model.