---
title: "MPDW - Tugas Pertemuan 5"
author: "Nabila Yola Zahrani M0401241045"
date: "2026-09-17"
output: html_document
---

# Latihan 1 - MA(2){style="color:#db84c5;"}

## [Persiapan]{style="color:#db84c5;"}

```{r}
set.seed(123)

theta1 <- 0.4
theta2 <- 0.6
n <- 300
```

## [Bangkitkan MA(2) Secara Manual]{style="color:#db84c5;"}

```{r}
e <- rnorm(n)

y_ma2 <- numeric(n)

y_ma2[1] <- e[1]
y_ma2[2] <- e[2] + theta1 * e[1]

for (t in 3:n) {
  y_ma2[t] <- e[t] +
    theta1 * e[t-1] +
    theta2 * e[t-2]
}

y_ma2 <- ts(y_ma2)

head(y_ma2)
```

## [Bangkitkan MA(2) dengan arima.sim]{style="color:#db84c5;"}

```{r}
set.seed(123)

ma2_sim <- arima.sim(
  model = list(ma = c(theta1, theta2)),
  n = n
)

head(ma2_sim)
```

## [Plot Time Series]{style="color:#db84c5;"}

```{r}
plot(
  y_ma2,
  main = "Time Series MA(2) Manual",
  xlab = "Time",
  ylab = "Y"
)

plot(
  ma2_sim,
  main = "Time Series MA(2) arima.sim",
  xlab = "Time",
  ylab = "Y"
)
```

## [Plot ACF]{style="color:#db84c5;"}

```{r}
acf(
  y_ma2,
  main = "ACF MA(2) Manual"
)

acf(
  ma2_sim,
  main = "ACF MA(2) arima.sim"
)
```

## [Plot PACF]{style="color:#db84c5;"}

```{r}
pacf(
  y_ma2,
  main = "PACF MA(2) Manual"
)

pacf(
  ma2_sim,
  main = "PACF MA(2) arima.sim"
)
```

## [Plot EACF]{style="color:#db84c5;"}

```{r}
library(TSA)

eacf(y_ma2)
```

## [Identifikasi Stasioneritas]{style="color:#db84c5;"}

```{r}
plot(
  y_ma2,
  main = "Identifikasi Stasioneritas MA(2)",
  xlab = "Time",
  ylab = "Y"
)
```

## [Autokorelasi Teoritis]{style="color:#db84c5;"}

```{r}
rho1_ma2 <- theta1 * (1 + theta1 * theta2) /
  (1 + theta1^2 + theta2^2)

rho2_ma2 <- theta2 /
  (1 + theta1^2 + theta2^2)

rho_teori_ma2 <- c(
  1,
  rho1_ma2,
  rho2_ma2,
  rep(0, 8)
)

rho_teori_ma2
```

## [Autokorelasi Data Bangkitan]{style="color:#db84c5;"}

```{r}
acf_ma2 <- acf(
  y_ma2,
  lag.max = 10,
  plot = FALSE
)

rho_data_ma2 <- as.numeric(acf_ma2$acf)

rho_data_ma2
```

## [Perbandingan Autokorelasi]{style="color:#db84c5;"}

```{r}
hasil_ma2 <- data.frame(
  Lag = 0:10,
  ACF_Data = c(1, rho_data_ma2),
  ACF_Teoritis = rho_teori_ma2
)


hasil_ma2
```


## [Latihan 2 — AR(2)]{style="color:#db84c5;"}

Diketahui model AR(2):

\[
X_t = 0.5X_{t-1} + 0.2X_{t-2} + \varepsilon_t
\]

dengan jumlah pengamatan \(n=300\).

## [Persiapan]{style="color:#db84c5;"}

```{r}
# Menentukan parameter
phi1 <- 0.5
phi2 <- 0.2
n <- 300

# Seed agar hasil dapat direplikasi
set.seed(123)
```

## [Bangkitkan AR(2) Secara Manual]{style="color:#db84c5;"}

```{r}
# Membuat error/residual
epsilon <- rnorm(n, mean = 0, sd = 1)

# Menyiapkan vektor untuk data AR(2)
x_ar2 <- numeric(n)

# Nilai awal
x_ar2[1] <- epsilon[1]
x_ar2[2] <- phi1 * x_ar2[1] + epsilon[2]

# Membentuk data AR(2) secara manual
for (t in 3:n) {
  x_ar2[t] <- phi1 * x_ar2[t-1] +
              phi2 * x_ar2[t-2] +
              epsilon[t]
}

# Mengubah menjadi objek time series
y_ar2_manual <- ts(x_ar2)

# Melihat 10 data pertama
head(y_ar2_manual, 10)
```

## [Bangkitkan AR(2) Menggunakan arima.sim]{style="color:#db84c5;"}

```{r}
# Membentuk AR(2) menggunakan fungsi arima.sim
set.seed(123)

y_ar2 <- arima.sim(
  model = list(ar = c(phi1, phi2)),
  n = n
)

# Melihat 10 data pertama
head(y_ar2, 10)
```

## [Plot Data AR(2)]{style="color:#db84c5;"}

```{r}
plot(
  y_ar2,
  main = "Time Series AR(2)",
  ylab = "X_t",
  xlab = "Time"
)
```

## [ACF]{style="color:#db84c5;"}

```{r}
acf(
  y_ar2,
  main = "ACF AR(2)"
)
```

## [PACF]{style="color:#db84c5;"}

```{r}
pacf(
  y_ar2,
  main = "PACF AR(2)"
)
```

## [EACF]{style="color:#db84c5;"}

```{r}
# Jika package TSA belum tersedia, install terlebih dahulu:
# install.packages("TSA")

library(TSA)

eacf(y_ar2)
```

## [Pemeriksaan Kestasioneran]{style="color:#db84c5;"}

```{r}
# Plot data untuk melihat kestasioneran
plot(
  y_ar2,
  main = "Pemeriksaan Kestasioneran AR(2)",
  ylab = "X_t",
  xlab = "Time"
)

# ACF untuk melihat pola peluruhan
acf(
  y_ar2,
  main = "ACF untuk Pemeriksaan Kestasioneran"
)
```

## [Autokorelasi Teoretis AR(2)]{style="color:#db84c5;"}

Untuk model AR(2):

\[
X_t = \phi_1X_{t-1}+\phi_2X_{t-2}+\varepsilon_t
\]

autokorelasi teoritis dapat diperoleh menggunakan fungsi `ARMAacf()`.

```{r}
# Menghitung autokorelasi teoritis AR(2)
acf_teoritis <- ARMAacf(
  ar = c(phi1, phi2),
  lag.max = 10
)

acf_teoritis
```

## [Autokorelasi Sampel AR(2)]{style="color:#db84c5;"}

```{r}
# Menghitung ACF sampel
acf_sampel <- acf(
  y_ar2,
  lag.max = 10,
  plot = FALSE
)

# Melihat jumlah nilai ACF
length(as.numeric(acf_sampel$acf))


```

```{r}
acf_sampel_table <- data.frame(
  Lag = 1:10,
  ACF_Sampel = as.numeric(acf_sampel$acf)
)

acf_sampel_table
```

## [Perbandingan ACF Teoretis dan Sampel]{style="color:#db84c5;"}

```{r}
# Membuat tabel perbandingan
perbandingan_acf <- data.frame(
  Lag = 1:10,
  ACF_Teoritis = acf_teoritis[1:10],
  ACF_Sampel = as.numeric(acf_sampel$acf)
)

perbandingan_acf
```

## [Visualisasi ACF Teoretis dan Sampel]{style="color:#db84c5;"}

```{r}
# Plot ACF sampel
acf(
  y_ar2,
  lag.max = 10,
  main = "Perbandingan ACF AR(2)"
)

# Menambahkan ACF teoritis sebagai titik
points(
  0:10,
  acf_teoritis,
  col = "red",
  pch = 19
)
```

## [Nilai Autokorelasi Teoretis Lag 1 dan Lag 2]{style="color:#db84c5;"}

Untuk AR(2), persamaan Yule-Walker memberikan:

\[
\rho_1 = \frac{\phi_1}{1-\phi_2}
\]

sehingga:

\[
\rho_1 = \frac{0.5}{1-0.2}=0.625
\]

Kemudian:

\[
\rho_2 = \phi_1\rho_1+\phi_2
\]

sehingga:

\[
\rho_2=(0.5)(0.625)+0.2=0.5125
\]

```{r}
# Menghitung rho teoritis secara manual

rho1 <- phi1 / (1 - phi2)
rho2 <- phi1 * rho1 + phi2

cat("Autokorelasi teoritis lag 1 =", rho1, "\n")
cat("Autokorelasi teoritis lag 2 =", rho2, "\n")
```

## [Kesimpulan]{style="color:#db84c5;"}

```{r}
cat(
  "Model yang digunakan adalah AR(2) dengan phi1 =",
  phi1,
  "dan phi2 =",
  phi2,
  "serta jumlah pengamatan sebanyak",
  n,
  ".\n"
)

cat(
  "Autokorelasi teoritis lag 1 =", round(rho1, 4), "\n"
)

cat(
  "Autokorelasi teoritis lag 2 =", round(rho2, 4), "\n"
)
```


## [Latihan 3 — ARMA(2,2)]{style="color:#db84c5;"}

Diketahui model ARMA(2,2):

\[
X_t = 0.5X_{t-1} + 0.2X_{t-2}
      + \varepsilon_t
      + 0.4\varepsilon_{t-1}
      + 0.6\varepsilon_{t-2}
\]

dengan jumlah pengamatan \(n=300\).

## [Persiapan]{style="color:#db84c5;"}

```{r}
# Menentukan parameter
phi1 <- 0.5
phi2 <- 0.2

theta1 <- 0.4
theta2 <- 0.6

n <- 300

# Seed agar hasil dapat direplikasi
set.seed(123)
```

## [Bangkitkan ARMA(2,2) Secara Manual]{style="color:#db84c5;"}

```{r}
# Membuat error/residual
epsilon <- rnorm(n, mean = 0, sd = 1)

# Menyiapkan vektor data
x_arma22 <- numeric(n)

# Nilai awal
x_arma22[1] <- epsilon[1]

x_arma22[2] <- phi1 * x_arma22[1] +
               epsilon[2] +
               theta1 * epsilon[1]

# Membentuk ARMA(2,2) secara manual
for (t in 3:n) {
  
  x_arma22[t] <- phi1 * x_arma22[t-1] +
                 phi2 * x_arma22[t-2] +
                 epsilon[t] +
                 theta1 * epsilon[t-1] +
                 theta2 * epsilon[t-2]
}

# Mengubah menjadi objek time series
y_arma22_manual <- ts(x_arma22)

# Melihat 10 data pertama
head(y_arma22_manual, 10)
```

## [Bangkitkan ARMA(2,2) Menggunakan arima.sim]{style="color:#db84c5;"}

```{r}
# Membentuk ARMA(2,2) menggunakan arima.sim
set.seed(123)

y_arma22 <- arima.sim(
  model = list(
    ar = c(phi1, phi2),
    ma = c(theta1, theta2)
  ),
  n = n
)

# Melihat 10 data pertama
head(y_arma22, 10)
```

## [Plot Data ARMA(2,2)]{style="color:#db84c5;"}

```{r}
plot(
  y_arma22,
  main = "Time Series ARMA(2,2)",
  ylab = "X_t",
  xlab = "Time"
)
```

## [ACF]{style="color:#db84c5;"}

```{r}
acf(
  y_arma22,
  main = "ACF ARMA(2,2)"
)
```

## [PACF]{style="color:#db84c5;"}

```{r}
pacf(
  y_arma22,
  main = "PACF ARMA(2,2)"
)
```

## [EACF]{style="color:#db84c5;"}

```{r}
# Jika package TSA belum tersedia, install terlebih dahulu:
# install.packages("TSA")

library(TSA)

eacf(y_arma22)
```

## [Pemeriksaan Kestasioneran]{style="color:#db84c5;"}

```{r}
# Plot data untuk melihat kestasioneran
plot(
  y_arma22,
  main = "Pemeriksaan Kestasioneran ARMA(2,2)",
  ylab = "X_t",
  xlab = "Time"
)

# Melihat ACF
acf(
  y_arma22,
  main = "ACF untuk Pemeriksaan Kestasioneran"
)
```

## [Autokorelasi Teoretis ARMA(2,2)]{style="color:#db84c5;"}

Autokorelasi teoretis model ARMA(2,2) dapat diperoleh menggunakan fungsi `ARMAacf()`.

```{r}
# Menghitung autokorelasi teoritis
acf_teoritis <- ARMAacf(
  ar = c(phi1, phi2),
  ma = c(theta1, theta2),
  lag.max = 10
)

acf_teoritis
```

## [Autokorelasi Sampel ARMA(2,2)]{style="color:#db84c5;"}

```{r}
# Menghitung ACF sampel
acf_sampel <- acf(
  y_arma22,
  lag.max = 10,
  plot = FALSE
)

# Membuat tabel ACF sampel
acf_sampel_table <- data.frame(
  Lag = 1:10,
  ACF_Sampel = as.numeric(acf_sampel$acf)
)

acf_sampel_table
```

## [Perbandingan ACF Teoretis dan Sampel]{style="color:#db84c5;"}

```{r}
# Membuat tabel perbandingan
perbandingan_acf <- data.frame(
  Lag = 1:10,
  ACF_Teoritis = acf_teoritis[1:10],
  ACF_Sampel = as.numeric(acf_sampel$acf)
)

perbandingan_acf
```

## [Visualisasi ACF Teoretis dan Sampel]{style="color:#db84c5;"}

```{r}
# Plot ACF sampel
acf(
  y_arma22,
  lag.max = 10,
  main = "Perbandingan ACF ARMA(2,2)"
)

# Menambahkan nilai ACF teoritis
points(
  0:10,
  acf_teoritis,
  col = "red",
  pch = 19
)
```

## [Perbandingan Data Manual dan arima.sim]{style="color:#db84c5;"}

```{r}
# Membandingkan hasil simulasi manual dengan arima.sim

head(
  data.frame(
    Manual = as.numeric(y_arma22_manual),
    ARIMA_SIM = as.numeric(y_arma22)
  ),
  10
)
```

## [Plot Perbandingan Simulasi]{style="color:#db84c5;"}

```{r}
# Membuat plot kedua hasil simulasi

plot(
  y_arma22_manual,
  type = "l",
  main = "Perbandingan Simulasi ARMA(2,2)",
  ylab = "X_t",
  xlab = "Time"
)

lines(
  y_arma22,
  lty = 2
)

legend(
  "topright",
  legend = c("Manual", "arima.sim"),
  lty = c(1, 2)
)
```

## [Kesimpulan]{style="color:#db84c5;"}

```{r}
cat(
  "Model yang digunakan adalah ARMA(2,2) dengan:\n",
  "phi1 =", phi1, "\n",
  "phi2 =", phi2, "\n",
  "theta1 =", theta1, "\n",
  "theta2 =", theta2, "\n",
  "Jumlah pengamatan =", n, "\n"
)
```